臺灣高雄地方法院民事判決
110年度再易字第13號
再審原告    宋惠芬  
再審被告    劉清梅  
            宋楚中  

            趙秀卿  
            宋惠芳  
上列當事人間請求返還不當得利事件，再審原告對於民國110年8
月19日本院109 年度簡上字第34號第二審確定判決，提起再審之
訴，本院判決如下：
    主  文
再審之訴駁回。
再審訴訟費用由再審原告負擔。
    理  由
一、按再審之訴，應於30日之不變期間內提起，前項期間，自判
    決確定時起算，判決於送達前確定者，自送達時起算，其再
    審之理由發生或知悉在後者，均自知悉時起算。但自判決確
    定後已逾5 年者，不得提起；不得上訴之判決，於宣示時確
    定；不宣示者，於公告時確定，為民事訴訟法第500 條第1
    項、第2 項、第398 條第2 項所明揭。查兩造前因請求返還
    不當得利事件，經本院於民國110年8 月19日以109 年度簡
    上字第34號判決（下稱原確定判決），並因不得上訴而於翌
    日公告確定，該判決嗣於同年8 月26 日送達再審原告，有
    前開判決書、主文公告證書及送達證書在卷可稽〔見本院109
     年度簡上字第34號卷（下稱簡上卷）第330、333、337頁〕
    ，故再審原告於同年9 月24日具狀提起本件再審之訴，尚未
    逾法定30日之不變期間，先予敘明。
二、再審原告主張：
　㈠再審原告及再審被告丁○○、甲○○、乙○○均為被繼承人宋新梅
    （91年9 月11日歿）之繼承人，丁○○為宋新梅之配偶，再審
    原告與甲○○、乙○○則為宋新梅之子女，4人依法於宋新梅死
    亡後繼承其財產，應繼分比例各4 分之1 ，再審被告丙○○則
    為乙○○之前配偶（105年12月29日離婚）。宋新梅為退伍軍
    人，死後其遺族依當時有效之陸海空軍軍官士官服役條例（
    下稱服役條例）第36條第1 、2 項規定得領取一次撫慰金，
    此請領宋新梅撫慰金權利係遺族權利，為宋新梅全體遺族所
    共同享有。詎丁○○明知再審原告亦為宋新梅之繼承人即遺族
    ，未依國防部相關規定由再審原告同意簽具協議書，即逕自
    申請改領宋新梅之原階薪給半數（半俸），並偽造「同一順
    序遺族請領退除給與協議書」之簽名而獲核准，向國防部詐
    領半俸約新臺幣（下同）500 萬元，屬不當得利，再審被告
    應返還國防部，又再審原告依法有申領遺族一次撫慰金106
    萬5120 元之4 分之1 即26萬6280 元之權利，故依服役條例
    第36條規定，於前訴訟程序訴請確認再審原告有向國防部及
    退輔會請領宋新梅一次慰撫金106萬5120元之1/4之權利存在
    。
　㈡原確定判決以再審原告對劉新梅、甲○○、乙○○之請求，曾經
    本院107年度訴字第1289號判決（下稱系爭前案判決）駁回
    確定，為前案判決既判力效力所及，訴不合法而予以駁回。
    另以丙○○並非遺族範圍，無權領取慰撫金，更無從決定何人
    可領取慰撫金，亦非其向國防部申請改支宋新梅之半俸，則
    再審原告對丙○○提起確認之訴，無從排除再審原告法律上地
    位之不安狀態，無確認利益、欠缺權利保護必要為由，駁回
    再審原告對丙○○之訴。惟依107 年6 月21日修正前之服役條
    例第36條第1、2、3項規定，及93年7月30日修正施行之陸海
    空軍軍官士官退伍除役及退除給與發放作業規定第21條第1
    款第1目、第2目規定，遺族申請改支半俸，申請手續與遺族
    改支一次慰撫金同，均須檢附「同一順序遺族請領退除給與
    協議書」，國防部100年決字第10號訴願決定書即以申請退
    休俸半俸之配偶所檢具之遺族請領退除給與協議書係偽造為
    由，撤銷申請人支領半俸資格。另榮民服務處辦理各項退除
    給與申請案件作業一覽表，在申請遺族改支半俸應收繳之文
    件，亦載明須提出「同一順序遺族請領退除給與協議書」，
    遺族請領退休給與協議書之空白例稿亦備註有：「改支半俸
    申請仍應填寫本協議書」，原確定判決竟枉顧前揭法條規定
    ，未調查丁○○申請退休俸半俸時，有無偽造「同一順序遺族
    請領退除給與協議書」，即駁回再審原告之訴，適用法規顯
    有錯誤，且再審原告發現新事實、新證據，提出國防部100
    年決字第10號訴願決定書、監察院於98年糾正國防部之公告
    、國防部參謀本部人事參謀次長室107年10月23日國人勤務
    字第1070027582號函、兩造間衍生他案訴訟文書、榮民服務
    處辦理各項退除給與申請案件作業一覽表、國防部108年決
    字第1號訴願決定書、遺族請領退除給與協議書空白例稿等
    件，依民事訴訟法第496條規定，提起本件再審之訴，請求
    廢棄原確定判決。
三、按再審之訴顯無再審理由者，得不經言詞辯論，以判決駁回
    之，民事訴訟法第502 條第2 項定有明文。再審原告之再審
    意旨，應係主張原確定判決有民事訴訟法第496 條第1 項第
    1 款「適用法規顯有錯誤」、第13款「當事人發現未經斟酌
    之證物獲得使用該證物而有利益於裁判者」等再審事由，對
    此本院判斷如下：
　㈠原確定判決無民事訴訟法第496 條第1 項第1 款之再審事由
    ：
  ⒈按民事訴訟法第496 條第1 項第1 款所謂適用法規顯有錯誤
    ，係指確定判決所適用之法規顯然不合於法律規定，或與司
    法院現尚有效及大法官（會議）之解釋，或最高法院現尚有
    效之判例顯有違反，或消極的不適用法規顯然影響裁判者而
    言，並不包括判決理由矛盾、理由不備、取捨證據失當、調
    查證據欠週、漏未斟酌證據、認定事實錯誤及在學說上諸說
    併存致發生法律上見解歧異等情形在內（最高法院101 年度
    台再字第15號判決意旨參照）。
  ⒉再審原告雖主張原確定判決駁回再審原告之訴，未斟酌適用9
    1 年 6 月 5 日修正之服役條例第36條第1、2、3項規定，
    及93年7月30日修正施行之陸海空軍軍官士官退伍除役及退
    除給與發放作業規定第21條第1款第1目、第2目規定，且未
    調查丁○○申請退休俸半俸時有無偽造情事，乃適用法規顯有
    錯誤云云，惟按除別有規定外，確定之終局判決就經裁判之
    訴訟標的，有既判力；原告之訴，其訴訟標的為確定判決
    效力所及者，法院應以裁定駁回之，民事訴訟法第400 條第
    1 項、第249條第1 項第7 款分別定有明文。再審原告前曾
    以同一原因事實，依服役條例第36條，對丁○○、乙○○、甲○○
    訴請確認再審原告有向退輔會請領宋新梅遺族一次慰撫金10
    6萬5120 元之4 分之1 權利存在，經本院於108年5月30日以
    系爭前案判決再審原告之訴駁回確定在案，有系爭前案判決
    在卷可按〔見本院108年度鳳簡字第634號卷（下稱鳳簡卷）
    第173-179頁〕，再審原告嗣後於前訴訟程序所提訴訟，與系
    爭前案之訴訟標的及其原因事實、應受判決事項之聲明均相
    同，則就丁○○、甲○○、乙○○為當事人之部分，前訴訟程序之
    訴與系爭前案應屬同一事件，且再審原告於前訴訟程序之主
    張，均為在系爭前案訴訟最後事實審言詞辯論終結前已提出
    或得提出者，故再審原告對丁○○、甲○○、乙○○所提前訴訟程
    序之訴，應為系爭前案確定判決之既判力效力所及，再審原
    告不得復行提起同一訴訟，則其於前訴訟程序對丁○○、甲○○
    、乙○○之起訴自不合法。再審原告既未合法提起該部分訴訟
    ，自毋庸審酌實體上有無理由及調查證據，原確定判決以訴
    不合法駁回其訴，適用法規並無錯誤。
　⒊按確認法律關係之訴，非原告有即受確認判決之法律上利益
    者，不得提起之，民事訴訟法第247 條第1 項前段定有明文
    。所謂即受確認判決之法律上利益，係指因法律關係之存否
    不明確，致原告在私法上之地位有受侵害之危險，而此項危
    險得以對於被告之確認判決除去之者而言（最高法院 42 年
    台上字第1031號判例意旨參照）。次按軍官、士官於領受退
    休俸或贍養金期間死亡者，自死亡之次月起停發，另依其死
    亡時之退除給與標準，發給其遺族一次撫慰金；前項遺族之
    範圍及領取一次撫慰金之順序，依民法第1138條之規定；遺
    族為父母、配偶或未成年子女或已成年因殘障而無謀生能力
    之子女者，如不領一次撫慰金，得改支原退休俸、贍養金之
    半數，並依現役人員標準，發給眷屬實物代金與眷屬補助費
    ，至父母死亡、配偶死亡或再婚、子女成年時止，但子女雖
    成年，仍在學就讀或殘障而無謀生能力者，得繼續發給至大
    學畢業或原因消滅時止，107 年6 月21日修正前之服役條例
    第36條第1 項前段、第2 項及第3 項分別定有明文。丙○○為
    乙○○之前妻，依107 年6 月21日修正前之服役條例第36條、
    民法第1138條之規定，非屬遺族範圍，亦無權領取撫慰金，
    或決定何人具遺族資格、何人可領取撫慰金，且非向國防部
    申請改支半俸之人，故縱再審原告主張再審被告否認其身為
    宋新梅遺族及領取撫慰金之權利，致其在法律上之地位有不
    安之狀態存在，此種不安之狀態亦無從以向丙○○提起確認之
    訴得以排除，難認再審原告於前訴訟程序對丙○○提起確認之
    訴，有即受確認判決之法律上利益存在，故其此部分之訴欠
    缺權利保護必要，原確定判決據此駁回其訴，適用法規自無
    錯誤。　
  ㈡原確定判決無民事訴訟法第496 條第1 項第13款之再審事由
    ：
　⒈按民事訴訟法第496 條第1 項第13款所謂當事人發現未經斟
    酌之證物或得使用該證物者，係指在前訴訟程序不知有該證
    物，現始知之，或雖知有此而不能使用，現始得使用而言。
    若證物在前訴訟程序業經提出，而為法院所不採，即非此之
    所謂發現未經斟酌之證物（最高法院78年度台上字第1615號
    判決意旨參照）。若在前訴訟程序事實審言詞辯論終結前已
    提出之證物，縱令原確定判決未加斟酌，亦無該款適用之餘
    地（最高法院81年度台上字第1034號判決意旨參照）。且依
    該條款提起再審之訴，須當事人發現之證物，於前訴訟程序
    未經斟酌，且一經斟酌，即可受較有利之裁判者為相當，若
    該證物在前訴訟程序中已經斟酌，或縱經斟酌，亦不能受較
    有利之裁判者，即不得據以提起再審之訴（最高法院79年度
    台上字第2068號判決意旨參照）。
  ⒉再審原告所提出之遺族請領退除給與協議書空白例稿、國防
    部參謀本部人事參謀次長室107年10月23日國人勤務字第107
    0027582號函、兩造間衍生他案訴訟文書、支領退休俸退伍
    除役軍官士官遺族改領退除給與申請書〔見本院110年度再易
    字第13號卷（下稱再易卷）第83、91-97、101、127、129頁
    〕，為再審原告於前訴訟程序第一、二審審理中已提出（見
    簡上卷第33、37、39、99-103、195頁、鳳簡卷第63頁），
    揆諸前揭說明，自不屬民事訴訟法第496 條第1 項第13款所
    謂發現未經斟酌之證物。又再審原告另提出之國防部100年
    決字第10號訴願決定書、國防部108年決字第1號訴願決定書
    、榮民服務處辦理各項退除給與申請案件作業一覽表（見再
    易卷第81、85-89、113-121、123-125頁），於前訴訟程序
    第一、二審程序中雖未曾提出，但其提出此部分證據，無非
    欲佐證申請遺族改支半俸時，仍須檢附「同一順序遺族請領
    退除給與協議書」，進而證明丁○○有偽造該協議書，然再審
    原告於前訴訟程序所提訴訟，既有不合法及欠缺權利保護必
    要之情形，業如前述，法院自應逕予駁回，毋庸審酌其訴實
    體上有無理由。另再審原告提出之監察院糾正國防部公告、
    兩造間衍生他案訴訟文書（見再易卷第85-89、91-111頁）
    ，核與再審原告於前訴訟程序之主張無關，故再審原告所提
    上述證據，在前訴訟程序縱經斟酌，亦不能受較有利之裁判
    ，依上開說明，仍不得據以提起再審之訴。故原確定判決並
    無「當事人發現未經斟酌之證物或得使用該證物，如經斟酌
    可受較有利益之裁判」之再審事由。
四、綜上所述，原確定判決並無再審原告所主張民事訴訟法第49
    6 條第1 項第1 款、第13款所定之再審事由，顯無再審之理
    由，爰依民事訴訟法第502 條第2 項之規定，不經言論辯論
    而以判決駁回之。
五、據上論結，本件再審之訴為無理由，依民事訴訟法第502 條
    第2 項、第78條，判決如主文。　　
中　　華　　民　　國　　111 　年　　3 　　月　　21　　日
                  民事第一庭  審判長法  官  蔣志宗
                                    法  官  韓靜宜
                                    法  官  陳筱雯 　　
以上正本係照原本作成。
本判決不得上訴。
中　　華　　民　　國　　111 　年　　3 　　月　　22　　日
                                    書記官  張宸維